臺灣苗栗地方法院民事判決
111年度簡上字第43號 
上  訴  人  台新資產管理股份有限公司

法定代理人  吳統雄  
訴訟代理人  劉佩聰  
            邱志仁  
被上訴人    黃嫈棋  

            黃莆閩  
            黃太乙  
上  一  人
訴訟代理人  黃永順  
上列當事人間請求撤銷遺產分割登記事件，上訴人對於民國111
年5月20日本院苗栗簡易庭111年度苗簡字第139號第一審判決提
起上訴，本院於111年10月5日言詞辯論終結，判決如下：
    主  文
上訴駁回。
第二審訴訟費用由上訴人負擔。
    事實及理由
壹、程序方面
　　本件被上訴人黃嫈棋、黃莆閩經合法通知，均未於言詞辯論
    期日到場，核無民事訴訟法第386 條各款所列情形，爰依上
    訴人之聲請，由其一造辯論而為判決。
貳、實體方面
一、上訴人起訴主張：伊為被上訴人黃嫈棋之債權人，對其尚有
    新臺幣（下同）485,361元本息未受償。而被上訴人黃嫈棋
    、黃太乙、黃莆閩（下合稱黃嫈棋等3人，分稱姓名）均為
    被繼承人黃永吉之法定繼承人（均未拋棄繼承），黃永吉死
    亡後留有如附表所示之遺產（下合稱系爭遺產；其中附表編
    號1、2之不動產，下合稱系爭不動產）。詎黃嫈棋因積欠伊
    上開款項未還，恐其繼承系爭遺產為伊追索，遂與黃太乙、
    黃莆閩合意簽立分割繼承協議書（下稱系爭遺產分割協議）
    ，協議僅由黃太乙、黃莆閩共同分得系爭不動產，渠等行為
    等同將黃嫈棋應繼承之財產權利無償移轉予黃太乙、黃莆閩
    致伊求償困難，自有害於伊債權。為此，爰依民法第244條
    第1項、第4項之規定行使撤銷權，提起本件訴訟，求為判決
    ：㈠黃嫈棋等3人就黃永吉所遺系爭遺產所為之遺產分割協議
    意思表示及黃太乙、黃莆閩就系爭不動產所為之分割繼承登
    記行為應予撤銷。㈡黃太乙、黃莆閩應將黃永吉所遺系爭不
    動產，原因發生日期民國109年7月24日，登記日期110年1月
    22日之分割繼承登記予以塗銷。
二、被上訴人則以：黃永吉生前均由黃太乙、黃莆閩所扶養，並
    支付系爭不動產已設定抵押權之貸款，黃嫈棋並未支付扶養
    費用，故於系爭遺產分配時，合意由黃嫈棋取得系爭遺產中
    之汽車（如附表編號3所示，下稱系爭汽車），系爭不動產
    則由黃太乙、黃莆閩共同取得，且將來須扶養母親彭涵渝，
    並無上訴人所述之無償行為等語，茲為抗辯。
三、原審為上訴人敗訴之判決，上訴人提起上訴，並聲明：㈠原
    判決廢棄。㈡黃嫈棋等3人就黃永吉所遺系爭遺產所為之遺產
    分割協議意思表示及黃太乙、黃莆閩就系爭不動產所為之分
    割繼承登記行為應予撤銷。㈢黃太乙、黃莆閩應將黃永吉所
    遺系爭不動產，原因發生日期109年7月24日，登記日期110
    年1月22日之分割繼承登記予以塗銷（見本院卷第21頁）。
    被上訴人則均聲明：上訴駁回。
四、經查，上訴人為黃嫈棋之債權人，迄今債權未受清償，而黃
    嫈棋之父黃永吉過世後留有系爭遺產，黃嫈棋等3人均為法
    定繼承人，渠等有簽署系爭遺產分割協議，將系爭不動產全
    部分歸於黃太乙、黃莆閩共有，並辦理分割繼承登記，系爭
    汽車則分歸黃嫈棋所有等情，業據上訴人提出本院101年度
    司促字第7177號支付命令及確定證明書、繼承系統表、戶籍
    謄本、除戶謄本、109 年度綜合所得稅各類所得資料清單、
    建物謄本及建物異動索引、黃永吉配偶即彭涵渝拋棄繼承公
    告等件為證，並有本院調閱財政部中區國稅局遺產稅免稅證
    明書、苗栗縣竹南地政事務所分割繼承登記申請書在卷可憑
    （見原審卷第21至31、49、71、75至111頁，本院卷第55至6
    0頁），堪認前開事實為真。　
五、上訴人主張黃嫈棋等3人合意將系爭不動產分配由黃太乙、
    黃莆閩取得，已屬黃嫈棋之無償行為，請求撤銷渠等系爭遺
    產分割協議之意思表示及系爭不動產之繼承登記等情，為黃
    嫈棋等3人所否認，並以前揭情詞置辯。惟查，依系爭遺產
    分割協議所示（見本院卷第60頁），系爭遺產中之系爭不動
    產係分歸黃太乙、黃莆閩所有，另系爭汽車則分歸黃嫈棋所
    有，足見黃嫈棋亦有分得部分遺產，而非將系爭遺產全部歸
    由其他繼承人取得，故系爭遺產分割協議難認係無償行為。
    再者，繼承人間就遺產之分配，衡諸常情，多有考量被繼承
    人之生前意願、繼承人對被繼承人之貢獻（有無扶養之事實
    、父母夫妻子女關係）、家族成員間感情、被繼承人生前已
    分配予各繼承人之財產（贈與之歸扣）、承擔祭祀義務、履
    行扶養義務等諸多因素，尚非單純之財產分配問題。本件黃
    太乙、黃莆閩均於黃永吉生前負擔其扶養費用及繳納系爭不
    動產貸款，黃嫈棋則未共同負擔等情，未據上訴人所爭執，
    且據黃嫈棋之105至109年財產狀況（見本院職權調閱之稅務
    電子閘門財產所得調件明細表在卷可參），可見其確實幾乎
    無任何收入可供扶養黃永吉，故其等雖非以平分方式分配系
    爭遺產，惟應係本於被繼承人及各繼承人之意願、家庭成員
    貢獻度，對黃永吉生前財產所為之分配安排，難謂各繼承人
    間之遺產分配無對價關係，或認黃嫈棋所為系爭遺產分割協
    議為無償行為。至上訴人雖辯稱系爭車輛經查詢後非活車，
    並提出監理服務網查詢結果為佐（見本院卷第81頁），惟縱
    認系爭車輛現已達報廢不堪使用之狀況，並不能推論在被上
    訴人為系爭遺產分割協議時系爭車輛已為不堪使用之狀態，
    難認系爭車輛可視為無價值，故其所辯並無可採。此外，上
    訴人未再舉證以實其說，自不足以證明被上訴人間之系爭遺
    產分割協議為無償行為。
六、綜上所述，上訴人本於民法第244條第1項、第4項，請求撤
    銷被上訴人間之系爭遺產分割協議意思表示及黃太乙、黃莆
    閩之系爭不動產繼承登記並請求塗銷登記，為無理由，不應
    准許。原審為上訴人敗訴之判決，並無不合。上訴意旨指摘
    原判決不當，求予廢棄改判，為無理由，應予駁回其上訴。
七、本件事證已臻明確，兩造其餘攻擊防禦方法及證據，核與判
    決之結果不生影響，爰不一一論列，併此敘明。
八、據上論結，本件上訴為無理由，依民事訴訟法第436 條之1
    第3 項、第449 條第1 項、第78條，判決如主文。
中　　華　　民　　國　　111 　年　　10　　月　　12　　日
                民事第二庭  審判長法  官   顏苾涵
　　　　　　　　　　　　　　　　　法  官   賴映岑
                                  法  官   黃思惠
以上正本係照原本作成。　　　　　　　　　　　　　　　　　
本判決不得上訴。
中　　華　　民　　國　　111 　年　　10　　月　　12　　日
                                  書記官   林翰章

附表：
編號 黃永吉之遺產 權利範圍 受分配者 登記 權利範圍 1 苗栗縣○○鎮○○段○○○○段0000000地號 1分之1 黃太乙 2分之1    黃莆閩 2分之1 2 苗栗縣○○鎮○○段○○○○段000○號 （門牌號碼：苗栗縣○○鎮○○里00鄰○○路0000巷00號） 1分之1 黃太乙 2分之1    黃莆閩 2分之1 3 汽車BCB-1921 1分之1 黃嫈棋